【裁判字號】    97,消債更,274
【裁判日期】    970916
【裁判案由】    聲請更生程序
【裁判全文】
臺灣嘉義地方法院民事裁定           97年度消債更字第274號
聲  請  人  甲○○
送達代收人  中華民國金融消費者更生關協會（乙○○）
上列當事人因消費者債務清理事件聲請更生，本院裁定如下
：
    主  文
更生之聲請駁回。
聲請費用由聲請人負擔。
    理  由
一、聲請意旨略以：聲請人於消費者債務清理條例施行前，曾依
    照中華民國銀行公會會員辦理消費金融案件無擔保債務協商
    機制與金融機構成立協商，惟因不可歸責於聲請人之事由致
    履行原協商內容顯有重大困難，且其無擔保或無優先權之債
    務總額未逾新臺幣1,200萬元，復未經法院裁定開始清算程
    序或宣告破產，爰聲請更生等語。
二、按債務人與金融機構協商成立者，不得聲請更生或清算，但
    因不可歸責於己之事由，致履行顯有重大困難者，不在此限
    ；本條例施行前，債務人依金融主管機關協調成立之中華民
    國銀行公會會員辦理消費金融案件無擔保債務協商機制與金
    融機構成立之協商，準用前項之規定，消費者債務清理條例
    第151條第5項、第6項分別定有明文。衡諸債之關係，係以
    當事人間之信賴關係為基礎，為社會經濟組織之重要支柱，
    故當事人於以法律行為追求自己之利益之際，亦應顧及對方
    之利益，並考量債權債務在社會上之作用，本於誠實及信用
    之原則，行使債權及履行債務。是對於已陷入經濟上困境之
    消費者，若任其於惡性循環之債務窘境中自生自滅，將衍生
    嚴重之社會問題，難以維持安定之社會經濟秩序，故為兼顧
    債權人、債務人雙方之利益，對陷於經濟上困境之消費者，
    乃允其於消費者債務清理條例施行後，得選擇以重建型之更
    生程序或清算型之清算程序清理其債務，藉以妥適調整債務
    人與債權人及其他利害關係人間之權利義務關係，保障債權
    人獲得公平受償，並謀求消費者經濟生活之重建復甦機會。
    惟對於已與金融機構協商成立，或於本條例施行前，已依金
    融主管機關協調成立之中華民國銀行公會會員辦理消費金融
    案件無擔保債務協商機制與金融機構成立協商之債務人，若
    非因不可歸責於己之事由，致履行顯有重大困難，僅係為圖
    謀減免債務，而不為債務之履行，自有違債權契約為誠信契
    約之本旨，故依消費者債務清理條例第151條第6項準用同條
    第5項前段之規定，不得聲請更生或清算，始能避免肇致道
    德危險。經查：
（一）聲請人前於消費者債務清理條例施行前，依金融主管機關
      協調成立之中華民國銀行公會會員辦理消費金融案件無擔
      保債務協商機制與金融機構於95年8月間成立協商，當時
      債務人之無擔保債務總額為1,974,520元，雙方約定聲請
      人每月應償還款項合計為13,031元，債務人自95年9月10
      日起開始依約繳款，至97年4月即未再繳款，業據聲請人
      提出協議書及無擔保債務還款計劃為證，有安泰商業銀行
      股份有限公司函文可證，堪信為真實。
（二）聲請人每月維持最低生活水準之必要支出：
   1、按債務人與金融機構之債權人成立協商後，即應本於債權
      契約，依誠實及信用之原則勉力履行之，是以，債務人在
      履行債務期間，須經歷經濟困苦之過程，其生活程度當然
      必須相當限制，除應積極開源努力勤奮工作以增加收入償
      還債務外，尚須節流儉樸其生活需求而適當控制其生活費
      用支出，以達成勉力履行債務。再按，消費者債務清理條
      例之立法意旨，乃在於幫助陷於經濟上困境之債務人，得
      藉由更生或清算程序，走出經濟困境，避免走向絕路，實
      現憲法所保障之生命權，其並非在幫助債務人保持其舊有
      之生活水平，或幫助債務人履行其法定扶養義務。因此在
      考量所謂之「生活必要性支出」，自以維持一般人最低生
      活水平所需為準，而在扶養費支出之考量，亦應以實際上
      確有受扶養必要之支出為準，其與法定扶養義務自當加以
      區別，合先敘明。
   2、聲請人主張現月收入為22,496元，每月需支出本人最低生
      活費用9,509元、受扶養人林展毅、林佳陵、林芝瑜基本
      生活開銷每人每月各4,755元、受扶養人林劉水梅基本生
      活開銷每月支出3,170元、聲請人本人之最低生活費每月
      9,509元、每月銀行房貸14,341元、水電瓦斯1,382元、稅
      賦248元、管理費500元、勞健保529元云云。
    聲請人依行政院主計處96年最低生活費標準，台灣省（不
      包括台北市、高雄市）地區為每月9,509元等情，然聲請
      人在履行債務期間，須經歷經濟困苦之過程，其生活程度
      自須受相當限制，從而本院認為其膳食費以早餐40元、午
      晚餐各60元為合理，每月膳食費支出為4,800元（計算式
      ：160元×30天＝4,800元），逾此部分之主張即屬無據，
      本院無從准許。
    聲請人列舉之房屋貸款部分，經查該屋位於嘉義市○○街
      117巷5號6樓之1，乃登記為聲請人配偶邱淑碧所有，上開
      房屋向土地銀行之貸款亦為其配偶所繳納，且其配偶於95
      、96年之所得分別為572,317元及571,993元，平均每月所
      得為47,680元，遠高於聲請人每月之平均所得。按家庭生
      活費用，除法律另有約定外，由夫妻各依其經濟能力、家
      事勞動或其他情事分擔之。民法第1003條之1定有明文。
      聲請人既非為該房屋之所有人，其所得又較其配偶為少，
      卻仍列舉每月14,341元之房貸債務，顯非事理之平，應予
      剔除。上開房屋既非登記為聲請人所有，則房屋稅賦每月
      248元、管理費每月500元，自亦無由聲請人負擔之理。故
      就房屋稅、管理費部分，亦應剔除。
    聲請人列舉須負擔受扶養人林展毅、林佳陵、林芝瑜基本
      生活開銷每人每月4,755元部分，惟未見提出任何收據以
      實其說，況聲請人之配偶所得既為聲請人之2倍有餘，自
      應由其配偶負擔3分之2、聲請人負擔3分之1扶養費。本院
      衡以3人齡年分別為17歲、13歲、10歲，應均係在學之學
      生，及聲請人履約期間需儉樸適當控制支出等情，認3人
      每人每月生活費以4,000元為適當。聲請人需負擔部分為
      每月4,000元（400033＝4000）。
    聲請人列舉受扶養人母親林劉水梅基本生活開銷每月3,17
      0元部分：惟林劉水梅名下擁有不動產7筆，公共現值共計
      高達7,340,876元，此外尚有華泰電子公司、東雲公司股
      票共39,900元，此有財產歸屬資料可證，且聲請人之胞兄
      林榮佩月平均所得為63,334元、胞弟林郁舜月平均所得為
      57,654元【（538,232+8454 63）/24＝57654）】，均遠
      較聲請人為高。準此，在聲請人如此經濟窘困之下，相較
      受扶養人林劉水梅名下有高達七百餘萬元之不動產，及兩
      位胞兄較高之收得，則聲請人是否仍每月給付扶養費用
      3,170元，誠有疑問；況聲請人復未提出任何相關證據以
      實其說，足見聲請人主張支付受扶養人林劉水梅每月扶養
      費3,170元乙節，不足採信，無由列計於聲請人每月必要
      支出之費用。
    聲請人主張每月需支出水電、瓦斯費1,382元等情，本院
      認該項生活支出，因共同依附團體使用，相關開銷自應由
      有工作能力之共同生活成員，包括聲請人及其配偶邱淑碧
      2人依所得比例分攤3分之1，始為公允合理。是聲請人此
      部分應支出之費用為460元。
    以上受扶養人林展毅、林佳陵、林芝瑜基本生活開銷4,00
      0元、個人膳食費用每月4,800元、水電費用每月460 元，
      合計為9,260元，此為每月生活上之必要支出。
（三）聲請人是否無法清償：
      查聲請人於95年8月間協商時之月薪為21,800元，依此數
      額扣除協商成立後每月應繳金額13,031元後，尚餘8,769
      元，卻能繳納至97年4月。而聲請人自陳目前之月薪為22,
      469元，已較聲請協商時為高，扣除協商成立後每月應繳
      金額13,031元後為9,438元，足以支付每月生活必要支出
      9,260元。再者，且聲請人有5份保單，繳費分別為年繳4,
      498元、月繳1,174元、年繳4,440元、年繳2,970元、年繳
      2,318元，合計月繳2,359元，此有保單影本5份可證。是
      若聲請人已無力清償銀行之借貸，何以有能力再支付每月
      保費2,359元之理。據此應認聲請人應有能力繳納協商款
      ，是以聲請人所提出之證據，不足以證明確有「不可歸責
      於己之事由致履行顯有重大困難」之情形，實難認其有何
      不可歸責於債務人致履行顯有重大困難之事由存在。
三、綜上所述，債務人於消費者債務清理條例施行前，既已與金
    融機構之債權人依金融主管機關協調成立之中華民國銀行公
    會會員辦理消費金融案件無擔保債務協商機制成立協商，且
    又無不可歸責於己致履行顯有重大困難之事由，則其聲請更
    生，顯然違背消費者債務清理條例第151條第6條準用同條第
    5項前段之規定。從而，依上開說明，應予駁回其更生之聲
    請。
中    華    民    國    97    年    9     月    16    日
              民事第一庭    法      官  馮保郎
上為正本係照原本作成。
如不服本裁定，應於裁定送達後10日內，以書狀向本院提出抗告
，並繳納抗告費新臺幣1千元。
中    華    民    國    97    年    9     月    16    日
                            書  記  官  王立梅


司法院資訊處製作；財團法人民間司法改革基金會備份。
